臺灣嘉義地方法院刑事判決　　　　　　　　　　　　　八十九年度訴字第二五二號
　　公　訴　人　臺灣嘉義地方法院檢察署檢察官
　　被　　　告　丙○○
右列被告因偽造文書案件，經檢察官提起公訴（八十九年度偵字第二七一七號），本
院判決如左：
    主  文
丙○○連續行使偽造私文書，足生損害於他人，處有期徒刑陸月，如易科罰金，以參
佰元折算壹日。
    事  實
一、丙○○於民國八十七年五月二十五日招募民間互助會一會，自任會首，每會為新
    臺幣（下同）一萬元，包括會首為二十一會，會期自八十七年五月二十五日起至
    八十九年一月二十五日止，每月二十五日在嘉義縣政府開標一次，採外標制。其
    竟基於意圖為自己不法之所有及行使偽造私文書之概括犯意，先後於八十七年七
    月二十五日（第三會）、八十七年九月二十五日（第五會）、八十七年十二月二
    十五日（第八會）、八十八年四月二十五日（第十二會）時，各冒用活會會員乙○○、丁○○、戊○○、甲○○○之名義，分別在標單上偽寫「乙○○」、「丁○○」、「戊○○」、「黃惠蘭」之署名及利息二千五百五十元、二千四百元、
    二千六百五十元、二千八百元，依習慣表示乙○○、丁○○、戊○○、甲○○○
    等人願依其標單上所載明之會息標取互助會會款，據以假冒渠等之名義投標而向
    在場參與競標之活會會員行使之，得標後即通知各組互助會各該次標會時尚屬活
    會之會員，捏稱係由乙○○、丁○○、戊○○、甲○○○等人得標或未指名而泛
    稱已有人得標，至向被冒名之會員則均泛指已由他人得標以收取會款，使各該次
    之活會會員及被冒名之會員均陷於錯誤，誤信確為丙○○所指或未指名之別一會
    員得標而分別交付扣除會息後之會款予丙○○所，均足以生損害於被冒名得標之
    會員及各該次其餘活會會員，並致乙○○、丁○○、戊○○、甲○○○等活會會
    員，陷於錯誤而交付會款給丙○○，分別詐得會款二十萬一千二百五十元、二十
    萬五千九百五十元、二十一萬三千六百五十元、二十二萬四千六百元。嗣於八十
    八年七月間，丙○○始向乙○○等人告知其有冒標詐得會款之情事，至此乙○○
    等人始知受騙。
二、案經丙○○向臺灣嘉義地方法院檢察署檢察官自首後偵查起訴。
    理  由
一、右揭事實，業據被告丙○○於偵、審中坦承不諱，核與被害人戊○○於審理中陳
    稱：「我跟了被告八十七年五月二十五日的會及八十七年九月十五日的會，我在
    八十八年八月二十五日才知道被告倒會，她後來於二十八日開三張本票給我，她
    還欠我十五萬元」等語；被害人甲○○○：「我跟了被告八十七年五月二十五日
    的會及八十七年九月十五日的會，我在八十八年八月二十五日才知道被告倒會，
    她後來於二十八日開三張本票給我，我知道冒標但苦無證據而已，她還欠我十五
    萬元」等語（均詳本院八十九年十月十七日訊問筆錄）指述情節相符；復有互助
    會單及冒標明細表各一份及被告開立之本票在卷足資佐證，被告冒用會員名義標
    會，使活會會員陷於錯誤而交付會款，其顯有施用詐術及為自己不法所有之意圖
    甚明，被告犯行堪以認定。
二、按民間互助會除有特別約定外，均僅係會首與各會員間成立契約關係，不論何人
    得標首對於已領取會款之會員（即一般所謂死會），均得請求給付該次應繳會款
    （即死會會，是以縱認上訴人係與周秀鄉共同冒標，其詐標之對象應僅限於尚未
    得標之會員（即一稱活會會員）。最高法院七十六年度臺上第四九八九號判決可
    資參照。再被告為冒標之人，故其本人即其冒用他人名義參加合會之人，自不可
    能陷於錯誤而交付金錢，是就其冒用他人名義部分，必須加以扣除。本件各組互
    會時競標時所謂之標單，僅係任人隨意以紙張載明競標之標金，並無固定格式，
    是以依該標單之記載體例，其內容本據上論斷，應依刑事訴訟法第二百九十九條
    第一項前段、身並不足以獨立表示一定用意之證明，尚須藉由習慣或特約，始足
    以表示該會員係以該標單所記載之金額為利息標取該互助會會款，從而標單自屬
    刑法第二百二十條第一項、第二百十條之準私文書（八十九年度臺上字第七０三
    號判例可資參照）。
三、核被告所為，係犯刑法第二百十六條第二百二十條、第二百十條之行使偽造私
    文書及同法第三百三十九第一項之詐欺取財罪。其偽造署押之行為，為偽造私文
    書之部分行為，偽造私文書之低度行為應為行使偽造私文書之高度行為所吸收，
    均不另論罪。被告先後多次行使偽造私文書及詐欺取財行為，均時間緊接，犯罪
    構成要件相同，顯係基於概括犯意反覆為之，各為連續犯，應依刑法第五十六條
    之規定論以一罪，並依法加重其刑。被告每次冒標向各活會會員詐取會款，係以
    一行為同時觸犯數罪名，為同種想像競合犯，應從一情節較重者處斷。其所犯上
    開行使偽造私文書及詐欺取財二罪間，有方法結果之牽連犯關係，應從一重之行
    使偽造私文書罪處斷。查被告於偵查機關尚未發覺之前，即於八十九年四月十六
    日向臺灣嘉義地方法院檢察署檢察官自首之情，有該署法警室受理申告案件報告
    表在卷可查，雖其經本院於八十九年六月二十三日傳喚，惟留置送達於嘉義市警
    察局興安出所，又其經本院派警拘提亦未到案。惟查被告陳稱係因未收到傳票而
    未出庭，當時均在嘉義縣政府上班等語。經向嘉義縣政府調取被告出勤紀錄，被
    告確均有在嘉義縣政府工作之事實，有嘉義縣政府九十一年一月十一日九一府人
    二字第○○○二三九一號函附之八十九年下全年職員簽到簿在卷可稽，其所辯未
    收到本院傳票等語，應堪採信，是認仍符自首要件，爰依刑法第六十二條規定，
    減輕其刑。爰審酌被告犯罪目的、手段、品行、生活狀況、詐取之金額，及犯罪
    後有與被害人力求和解，但尚未清償等一切情狀，量處如主文所示之刑，並諭知
    易科罰金之折算標準。末按刑法第四十一條原規定：「犯最重本刑為三年以下有
    期徒刑以下之刑之罪，而受六月以下有期徒刑或拘役之宣告，因身體、教育、職
    業或家庭之關係，執行顯有困難者，得以一元以上三元以下折算壹日，易科罰金
    。」，惟該條文業於九十年一月四日修正為（第一項）：「犯最重本刑為五年以
    下有期徒刑以下之刑之罪，而受六月以下有期徒刑或拘役之宣告，因身體、教育
    、職業或家庭之關係，執行顯有困難者，得以一元以上三元以下折算壹日，易科
    罰金。但確因不執行所宣告之刑，難收矯正之效，或難以維持法秩序者，不在此
    限」，（第二項）：「併合處罰之數罪，均有前項情形，其應執行之刑逾六月者
    ，亦同。」，並於九十年一月十日經總統公布施行，並於九十年一月十二日生效
    ，被告所犯之罪於修正後已得易科罰金，經比較結果，以修正後之新法有利於被
    告，依刑法第二條第一項前段之規定，應適用新法，爰依修正後刑法第四十一條
    第一項前段之規定，諭知其易科罰金折算標準。
四、至被告冒標所偽造各該所載他人之標單（含其上之署押）雖屬被告所有且係供犯
    罪所用之物，然經查均未扣案，而依民間習慣，各該標單係於各該次標會後即行
    丟棄滅失，爰不予宣告沒收。
據上論斷，應依刑事訴訟法第二百九十九條第一項前段，刑法第二條第一項前段、第
五十六條、第二百十條、第二百十六條、第二百二十條第一項、第三百三十九條第一
項、第五十五條、第六十二條、修正後刑法第四十一條第一項前段，罰金罰鍰提高標
準條例第一條前段，判決如主文。
本案經檢察官陳美君到庭執行職務
中    華    民    國      九十一      年      十      月      十五      日
                              臺灣嘉義地方法院刑事第三庭
                                  法  官  張  育  彰
右正本證明與原本無異。
如不服本判決，應於判決送達後十日內向本院提出上訴狀( 應附繕本 )。
中    華    民    國      九十一      年      十      月      十八      日
                                  書記官  林  秀  敏
附錄本件論罪科刑之法條：
刑法第三百三十九條第一項
意圖為自己或第三人不法之所有，以詐術使人將本人或第三人之物交付者，處五年
下有期徒刑、拘役或科或併科一千元以下罰金。
刑法第二百十條
偽造、變造私文書，足以生損害於公眾或他人者，處五年以下有期徒刑。
刑法第二百十六條
行使第二百十條至第二百十五條之文書者，依偽造、變造文書或登載不實事項或使
載不實事項之規定處斷。
刑法第二百二十條
在紙上或物品上之文字、符號、圖畫、照像，依習慣或特約，足以為表示其用意之
明者，關於本章之罪，以文書論。
